【裁判字號】    99,審易,1842
【裁判日期】    990630
【裁判案由】    妨害兵役
【裁判全文】
臺灣高雄地方法院刑事判決            99年度審易字第1842號
公  訴  人  臺灣高雄地方法院檢察署檢察官
被      告  甲○○
上列被告因妨害兵役案件，經檢察官提起公訴（99年度偵緝字第
155 號），本院判決如下：
    主  文
甲○○無罪。
    理  由
一、公訴意旨略以：被告甲○○係後備軍人，明知居住處遷移如
    未依規定申報，將使兵役召集令無法送達，竟意圖避免召集
    處理，自不詳時間起，即未在高雄市○○區○○里○○鄰○○
    路62巷20號7 樓之1 戶籍地居住，且未遷移戶籍至實際居住
    地點，致使高雄市後備指揮部所發，指定其應於民國98年5
    月11日上午8 時起至12時止，前往屏東縣枋寮鄉○○村○○
    路1 號「新開營區」接受教育召集之召集令無法送達，因認
    被告涉犯妨害兵役治罪條例第3項、第1項第3款罪嫌等語。
二、按犯罪事實應依證據認定之，無證據不得認定犯罪事實；不
    能證明被告犯罪者，應諭知無罪之判決，刑事訴訟法第154
    條第2 項及第301 條第1 項分別定有明文。次按認定不利於
    被告之事實，須依積極證據，苟積極證據不足為不利於被告
    事實之認定時，即應為有利於被告之認定，更不必有何有利
    之證據。又認定犯罪事實所憑之證據，雖不以直接證據為限
    ，間接證據亦包括在內，然而無論直接或間接證據，其為訴
    訟上之證明，須達於通常一般人均不致有所懷疑，而得確信
    其為真實之程度，始得據為有罪之認定，最高法院30年上字
    第816 號判例、76年臺上字第4986號判例可資參照。
三、次按，91年6 月26日修正之妨害兵役治罪條例第11條第1 項
    第3 款規定，後備軍人居住處所遷移，無故不依規定申報者
    ，即處以刑事罰，係為確保國防兵員召集之有效實現、維護
    後備軍人召集制度所必要。其僅課予後備軍人申報義務，並
    未限制其居住遷徙之自由，與憲法第10條之規定尚無違背，
    同條例第11條第3 項規定後備軍人犯第1 項之罪，致使召集
    令無法送達者，按召集種類於國防安全之重要程度分別依同
    條例第6 條、第7 條規定之刑度處罰，乃係因後備軍人違反
    申報義務已產生妨害召集之結果，嚴重影響國家安全，其以
    意圖避免召集論罪，仍屬立法機關自由形成之權限，與憲法
    第23條之規定亦無牴觸，至妨害兵役治罪條例第11條第3 項
    雖規定致使召集令無法送達者，以意圖避免召集論，但仍不
    排除責任要件之適用，乃屬當然，固據大法官會議釋字第
    517 號解釋在案。惟妨害兵役治罪條例業於91年6 月26日經
    總統公布施行，於同年月28日生效，修正前第11條更改條號
    為第10條，且將原條文「後備軍人有左列行為之一者，處一
    年以下有期徒刑、拘役或三百元以下罰金：(一)離營歸鄉無故
    不依規定報到，或重複申報戶籍者。(二)無故拒絕調查，或體
    格檢查不到者。(三)居住處所遷移，無故不依規定申報者。」
    之規定，修正為「後備軍人意圖避免召集處理有下列行為之
    一者，處一年以下有期徒刑、拘役或科新臺幣九萬元以下罰
    金：(一)離營歸鄉無故不依規定報到，或重複申報戶籍者。(二)
    拒絕依規定調查，或體格檢查不到者。(三)居住處所遷移，無
    故不依規定申報者。」，新增「意圖避免召集處理」之主觀
    構成要件，使該條成為意圖犯。雖修正後之第10條第3 項與
    修正前第11條第3 項規定之文字，未為任何之更動，仍規定
    ：「後備軍人犯第一項之罪或國民兵犯前項之罪，致使召集
    令無法送達者，以意圖避免召集論；分別依第五條或第六條
    科刑」，依然保留「以意圖避免召集論」之擬制用語。然現
    行妨害兵役治罪條例第10條第1 項第3 款規定之處罰基礎，
    在於後備軍人居住處所遷移，未依規定申報，致使召集令無
    法送達，雖未對國家安全造成實質損害，但其妨礙兵役召集
    之行為，存有對危害國家安全之抽象危險，是妨害兵役治罪
    條例第10條第3 項係採取所謂「刑罰前置化」之規範模式，
    目的在於周延保護國家安全法益，而將刑罰之時點提前至實
    害發生以前。惟一個抽象危險犯之處罰規定，在犯罪構成要
    件設計上，必須運用「特定行為模式」之客觀構成要件要素
    或者特定之主觀不法構成要件要素，用以明確標定其處罰範
    圍，並據以顯示其「可刑罰性」基礎，參照妨害兵役治罪條
    例第6 條、第7 條、第10條第1 項，以行為人必需具備「意
    圖避免召集」之「主觀不法意圖」，始予以處罰之規定，可
    知惟有具備這項特別之主觀要素時，行為人所為有危害於兵
    役召集之行為，方有其可罰性，故依現行法條之體系解釋，
    行為人首應該當妨害兵役治罪第1 項「意圖避免召集」之主
    觀要件後，始有適用同條第3 項規定，予以處罰之餘地。倘
    若將妨害兵役治罪條例第10條第3 項之「以意圖避免召集論
    」，解釋為立法者以「擬制」之方式，擬制行為人「主觀不
    法意圖」之存在，將有悖於妨害兵役行為之可刑罰性內涵以
    及罪刑平衡原則，而產生刑罰正當性之疑義。從而最高法院
    92年度臺非字第404 號判決，認為依妨害兵役治罪條例第10
    條第3 項之規定處罰行為人，必以行為人具備「後備軍人意
    圖避免召集處理」主觀要件為前提之見解，雖與慣例將條文
    規定「以‧‧‧論」解釋為「擬制」之意有所不符，然將刑
    罰權限縮在行為人係基於避免召集意圖之情形下，始對其居
    住處所遷移，未依規定申報之行為，予以處罰，毋寧是基於
    合憲性解釋原則下之唯一途徑，而為本院所採。
四、本件公訴人認被告涉犯上揭妨害兵役犯行，無非以卷附之召
    集令交付通知單黏貼高雄市○○區○○路62巷20號7 樓之1
    信箱照片2 張，以及高雄市後備指揮部妨害兵役案件移送報
    告書、教育召集令、召集令交付情形紀錄表、高雄市後備指
    揮部列管後備軍人參加召集未按戶籍地居住亦未申報戶籍遷
    移調查表、法務部戶役政連結作業系統各1 份為其主要論據
    。
五、訊據被告固不否認曾設籍於高雄市○○區○○路62巷20 號7
    樓之1 ，而未在該處居住，致使召集令無法送達等事實，惟
    堅詞否認有何妨害兵役之犯行，辯稱：其自91年間退伍後，
    即至臺北工作，並寄宿在公司之工廠內，而未居住在高雄市
    ○○區○○路62巷20號7 樓之1 ，其退伍後在臺北工作期間
    ，高雄市○○區○○路62巷20號7 樓之1 的不動產曾遭拍賣
    ，原居住於該處之父親與妹妹，也搬離該址，但全家戶籍仍
    設於該處，未辦理戶籍遷移，以致未收到召集令，其並無規
    避兵役召集處理之故意及不法意圖等語。
五、經查：
  (一)被告係高雄市後備指揮部教育召集之應召員，原設籍於高雄
    市○○區○○路62巷20號7 樓之1 ，經高雄市後備指揮部以
    召集符號「博愛甲字第241403號」、召集令編號「0789」號
    教育召集，指定被告應於98年5 月11日早上8 時許，至屏東
    縣枋寮鄉○○村○○路1 號「新開營區」報到，參加教育召
    集，經警員謝鑫堂先後於98年4 月25日、同年5 月4 日前往
    投遞，均因被告已遷移他處，而無法將教育召集令送達交付
    予被告等情，此經被告供承：其確未居住在高雄苓雅區○○
    路62巷20號7 樓之1 ，而未收受教育召集令等語在卷，並有
    召集令交付通知單黏貼高雄市○○區○○路62巷20號7 樓之
    1 信箱照片2 張，以及高雄市後備指揮部妨害兵役案件移送
    報告書、教育召集令、召集令交付情形紀錄表、高雄市後備
    指揮部列管後備軍人參加召集未按戶籍地居住亦未申報戶籍
    遷移調查表、法務部戶役政連結作業系統各1 份附卷可稽，
    而堪認定。
  (二)被告於91年間退伍後，即前往臺北工作，除受僱於進昇工程
    股份有限公司期間，係居住於高雄市○○區○○路62巷20號
    7 樓之1 外，其餘期間，均寄宿於公司之工廠，並未居住在
    高雄市○○區○○路62巷20號7 樓之1 ，此經被告供承在卷
    ，核與被告父親蔡良發證述情節相符，並有勞工保險局99年
    5 月27日函檢附被告投保資料表1 份附卷可稽，足認被告係
    因工作關係而未居住在戶籍地。
  (三)又被告、被告父親蔡良發、被告胞妹蔡惠欣原均設籍於高雄
    市○○區○○路62巷20號7 樓之1 ，但上開處所於94年間遭
    法院拍賣，即無人居住該址，但因無其他處所可供設籍，以
    致於被告、蔡良發、蔡惠欣之戶籍仍設於高雄市○○區○○
    路62巷20號7 樓之1 ，迄至99年6 月18日，始由蔡惠欣將其
    自己與被告、蔡良發之戶籍遷移至高雄縣鳳山市○○○路57
    9 巷15號5 樓一節，則經證人蔡良發證述明確，並有全戶戶
    籍資料查詢結果3 份附卷可憑，並斟酌被告供稱：其退伍後
    ，其家人尚居住高雄市○○區○○路62巷20號7 樓之1 時，
    其曾參加點召1 次、教育召集2 次，故其收到相關通知，都
    會參加召集，其並無規避兵役召集之意思等語，堪認被告係
    因工作關係而未居住在戶籍地，而被告之戶籍地址因遭法院
    拍賣，致被告之家人搬離該處，且因一時未覓得可供設籍處
    所，以致於全家人戶籍均未辦理遷移，從而，被告未居住在
    戶籍地而未申報，係因在外地工作，且一時疏忽所致，尚難
    認其認其主觀上有避免召集處理之意圖。
  (四)綜上所述，因後備軍人遷移居住處所未依規定申報之原因及
    目的，不一而足，諸如避債、避仇、至外地工作或生性疏懶
    等情，均有可能，並非僅止於「意圖避免召集處理」一端，
    又教育召集屬於短期召集，一般人非有特殊因素，通常不致
    僅為避免為期僅數日之教育召集，即故意遷離居住處所，且
    甘冒刑事責任不依規定申報。再佐以我國社會現況，實際上
    並未居住於戶籍地之情形非少，如僅因被告具有後備軍人之
    身分，遽認其未據實申報遷移戶籍，必係出於避免召集處理
    之意圖，顯有悖於一般生活經驗及論理法則，故公訴人僅以
    被告明知或應知有此申報義務而未依規定申報，即遽予推認
    被告遷移住所係以避免召集處理為目的，而認定其主觀上有
    避免召集處理之意圖，尚嫌率斷。從而，公訴人主張被告遷
    移住所未申報主觀上係基於避免召集之意圖，既屬不能證明
    ，則被告單純未依規定申報居住處所遷移之行為，參照前揭
    判例意旨及說明，即與妨害兵役治罪條例第10條第3 項、第
    1 項第3 款之構成要件有間，自難以該罪相繩，而應為被告
    無罪之諭知。
據上論斷，應依刑事訴訟法第301 條第1 項前段，判決如主文。
本案經檢察官杜妍慧到庭執行職務。
中    華    民    國    99    年    6     月    30    日
                  刑事第十庭  法  官  高增泓
以上正本證明與原本無異。
如不服本判決，應於收受送達後10日內向本院提出上訴書狀。
中    華    民    國    99    年    6     月    30    日
                              書記官  王淑娟

司法院資訊處製作；財團法人民間司法改革基金會備份。
